臺灣臺北地方法院刑事判決　　　　　　　 94年度易字第131號
公　訴　人　臺灣臺北地方法院檢察署檢察官
被　　　告　壬○○
選任辯護人　林財生律師
上列被告因妨害自由案件，經檢察官提起公訴（93年度偵續字第
76號），本院判決如下：
    主  文
壬○○以脅迫使人行無義務之事，處有期徒刑陸月，如易科罰金
，以參佰元折算壹日。
    事  實
一、壬○○係設於臺北市○○區○○街二一四號一樓之海森食品
    股份有限公司（下稱海森公司）之負責人，庚○○係海森公
    司之會計，緣壬○○懷疑庚○○與海森公司總經理己○○在
    外另組公司以對抗海森公司、勾結其他公司導致海森公司喪
    失外國進口鮮奶油代理權、任職期間帳冊不清有疑似盜用印
    章之情形，決定辭退庚○○，並於民國九十一年七月廿九日
    上午八時三十分許開始，在海森公司之會計室內命庚○○辦
    理會計業務移交手續，迨至同日晚間十時許，業務移交手續
    完成後，壬○○因另認為庚○○有挪用海森公司款項新臺幣
    （下同）三百零二萬餘元之情，在海森公司董事長辦公室內
    ，要求庚○○以任職期間之全部薪水賠償海森公司之損失，
    而命庚○○簽立面額為一百十三萬四千元之本票一紙，庚○○不從，壬○○即基於脅迫使人行無義務之事之犯意，以「
    我把妳家調查的很清楚，如果不好好配合，小心妳家人的安
    全。」「不簽本票，就不讓妳離開。」等語脅迫庚○○，使
    庚○○因此簽立發票日期為九十一年七月廿九日（未載付款
    日）、票號為TH0000000號、面額為一百十三萬四千元之本
    票一紙（下稱系爭本票），而行無義務之事。
二、案經庚○○訴由臺北市政府警察局松山分局移送臺灣臺北地
    方法院檢察署檢察官偵查起訴。
    理  由
一、查本件證人即告訴人庚○○、證人張德於偵訊時所為之陳述
    （除證人庚○○於九十二年二月十八日、同年四月四日偵訊
    時之供述係在刑事訴訟法第一百五十八條之三規定增訂生效
    前，無該規定之適用外），性質上均屬於證人之證言，然檢
    察官均未依法命其具結，是此部分之證言，依刑事訴訟法第
    一百五十八條之三規定，為無證據能力（最高法院九十三年
    台上字第五九六四號判決意旨參照）；又卷附證人庚○○與
    丁○○、癸○○之電話通話譯文（見偵卷第九六頁以下），
    係證人庚○○、癸○○、丁○○於審判外之陳述，此部分業
    經被告以傳聞排除法則為由爭執其證據能力，且本院既已傳
    訊證人庚○○、癸○○、丁○○到庭，業欠缺類推適用刑事
    訴訟法第一百五十九條之三規定使該電話通話譯文具備證據
    能力之前提要件，況核閱上開通話譯文，多係證人庚○○主
    動敘述案發內容後，要求癸○○、丁○○附合，訊之證人丁○○亦證稱：「她（按指告訴人）一直問我，好像要我給一
    個答案，我才會說對，我是認同會計室電話被拆出來、貼報
    紙，這二個部分她沒有說謊，其他的我是單純的表示有聽到
    她在說。」等語（見本院九十四年七月六日審判筆錄），是
    此部分陳述，亦欠缺較可信之特別情況，類推適用刑事訴訟
    法第一百五十九條之二規定，自不能認有證據能力；至證人
    己○○、黃慎吾、謝維偉、黨震宇、丁○○、辛○○、癸○○、廖小蘭等人於警、偵訊時所為之陳述，查當事人於本院
    調查證據時，並未於言詞辯論前就此等證據之證據能力聲明
    異議，且本院審酌該陳述做成之情況，認為亦適當作為證據
    ，復查無依法應具結而未具結之情形，是依刑事訴訟法第一
    百五十八條之三、第一百五十九條之五之規定，自有證據能
    力。
二、訊據被告壬○○固不諱言因懷疑庚○○與海森公司總經理己○○在外另組公司以對抗海森公司、勾結其他公司導致海森
    公司喪失鮮奶油代理權、任職期間帳冊不清有疑似盜用印章
    之情形，決定辭退庚○○，並於九十一年七月廿九日上午開
    始，在海森公司之會計室內命庚○○辦理會計業務移交手續
    ，後於至同日晚間十時許，業務移交手續完成後，壬○○因
    另懷疑庚○○有挪用海森公司款項三百萬元之情，在海森公
    司董事長辦公室內，要求庚○○賠償海森公司之損失，庚○○因而簽立面額為一百十三萬四千元之本票一紙等情，惟矢
    口否認有何以脅迫使庚○○行無義務之事之情，辯稱：係庚○○係自承有做對不起海森公司的事情，有幫其他公司制作
    標籤，且庚○○不敢面對查帳人員之查帳而自願歸還在海森
    公司任職期間之全部薪水即一百十三萬四千元，而簽立系爭
    本票云云。經查：
    (一)按告訴人之告訴，係以使被告受刑事訴追為目的，是其陳
      述是否與事實相符，固仍應調查其他證據以資審認，然證
      明告訴人指訴與事實相符之證據，並不以直接證據為限，
      若間接證據，已足供佐證告訴人之指訴為真實，亦非不得
      以之與告訴人之指訴，相互印證，併採為判決之基礎，最
      高法院九十三年度台上字第四六三二號判決意旨可資參照
      。經查，右揭犯罪事實，業據證人即告訴人庚○○迭於警
      詢、偵訊（不含業經排除證據能力者）及本院審理中證述
      明確，且查，告訴人於九十一年七月廿九日晚間離開海森
      公司後，並未即行返家，亦未與家中聯絡，逕自前往位在
      臺北市松山區○○○路○段九九號四樓之海森公司同事戊○○家中，再於翌（三十）日凌晨與戊○○轉往位在臺北
      縣中和市○○路一五一巷九弄十二之二號三樓另一名海森
      公司同事乙○○家中，海森公司總經理己○○亦偕同其母
      親、弟弟前往乙○○住處與告訴人會合，翌（三十）日清
      晨五時三十分許，告訴人前往臺北市政府警察局松山分局
      民有派出所報案等情，業據證人辛○○、戊○○、乙○○
      、己○○、證人即乙○○之夫丙○○分別證述屬實，並有
      卷附告訴人第一次警詢筆錄在卷可稽，且其中證人戊○○
      證稱：「（按你家電鈴，你就讓她（按指告訴人）進去？
      ）我到樓下找她（按指告訴人），帶她到樓上我家，因為
      她的聲音是在哭泣。我問她為何哭，她就說她在公司發生
      的事。（打給乙○○或丙○○做何事？）問他如何處理、
      是否報警之類的。（他們怎麼回答？）就說要報警，但庚○○很害怕，她說不要。（庚○○很怕，她怕什麼？）她
      講電話還在發抖，她有說會計室內的情形。（在會計室的
      情形為何？）她頭髮被抓，應該是被壬○○抓的，這是庚○○告訴我的。（從庚○○到妳家找妳，一直到乙○○家
      中，這整段期間，是否一直哭泣？）應該是哭泣的時間占
      絕大部分。（從庚○○到妳家找妳，一直到乙○○家中，
      這整段期間，是否一直發抖，顯得很害怕？）有。（妳當
      天只記得庚○○告訴妳他被壬○○拉頭髮的事情，但妳剛
      才回答庚○○有被恐嚇，妳憑何資料，猜測庚○○被恐嚇
      ？）己○○有跟我們說一些事情，庚○○也有跟我講一件
      事情，有講到他的家人。」等語，訊之證人乙○○則證稱
      ：「（庚○○有無提到本票怎麼簽的嗎？）詳細原因我記
      不得，但庚○○說是被壓迫下簽的本票，他並不願意，他
      很清楚他不需要簽本票，但是何原因，我因時間久了，我
      記不清楚。（妳說的壓迫指何意？）他是說壬○○有對他
      施壓力，類似這樣的狀態。庚○○非常清楚這張本票，不
      應該承擔付款義務、事情發生的經過、要不要做法律的動
      作，我很清楚我老公有要她做報警的動作，要去備案，說
      明本票簽發的原因。（從庚○○到你家過程，庚○○有無
      哭泣、發抖？）有，她是哭著，說話聲音是顫抖、情緒不
      穩定。（妳當天有無問庚○○為何不回家，而來同事的家
      中？）有，她說她若回家，她會擔心家人的安全，她有明
      確提到若回家的話，可能會再跟她早上發生的事情，有一
      些連帶的影響，她明確的說，她絕對不能回家，否則家人
      安危發生影響，她也不敢回去。（當天庚○○有無告訴妳
      壬○○對他說了什麼話？）她有明確的提，但我現在沒有
      辦法說的很明確，當時有說帳務的問題及簽發本票。（庚○○有無跟你說她在何處被壬○○要求簽下本票？）她有
      講，但我已經不記得了，應該是會計室或是董事長是其中
      一個，她有告訴我在會計室、董事長室之間發生的事情，
      但我已經不記得了。」等語，又證人丙○○證稱：「（當
      時庚○○神態？）有一點驚慌、心神不寧。（有無哭泣、
      喊叫？）眼眶泛紅。庚○○有陳述有言語的恐嚇。」等語
      （以上見本院九十四年七月六日審判筆錄）明確，查證人
      戊○○、乙○○、丙○○雖非在場目擊告訴人遭受恐嚇情
      節之人，且亦未能明確證述告訴人詳述被告對之恐嚇之言
      語內容，然考本件案發時日距今已近三年之久，斟酌一般
      人之記憶與認知能力，自難期渠等均能詳為與告訴人一致
      之陳述，然渠等證稱告訴人有遭受被告脅迫之情，均與告
      訴人前開證述內容相符；又被告係因認為告訴人有挪用海
      森公司款項三百萬元之情，在海森公司董事長辦公室內，
      要求告訴人賠償海森公司之損失，告訴人因而簽立系爭本
      票等情，業據被告、證人即告訴人分別供、證述明確、復
      有卷附系爭本票一紙在卷可稽，查告訴人雖有於九十年七
      月廿七日兌領海森公司支票四張共三百零二萬餘元之情，
      然此係因海森公司於九十年七月廿六日向告訴人調借三百
      萬元，故告訴人兌領上開支票充作前開借款清償，被告認
      為告訴人有挪用海森公司款項三百萬元之情純屬誤會，告
      訴人復從未承認有挪用該公司公款等情，業據被告、證人
      即告訴人、證人即告訴人之弟辛○○供、證述明確，並有
      卷附支票四紙（均為九十年七月廿七日兌領，編號分別為
      IH0000000（一百萬元）、IH0000000（一萬二千六百元）
      、IH0000000（二百萬元）、IH0000000（一萬零八百元）
      ）、告訴人籌款三百萬元之明細表、匯款申請書、取款憑
      條、存摺影本等可資佐證，告訴人既明知並無挪用海森公
      司公款三百萬元之事，對於被告以其挪用三百萬元公款為
      由要求其簽立系爭本票，自不可能無任何原因即自願簽立
      本票賠償公司上開損失之理，此亦堪為告訴人前開指訴之
      佐證；又海森公司於九十一年七月廿九日上午，在該公司
      之會計室內命告訴人辦理會計業務移交手續時起，即在辦
      理業務移交手續之會計室與隔鄰被告所在之董事長室間之
      玻璃窗上貼上報紙、會計室木門上玻璃窗亦遭遮蓋，會計
      室內之電話線路均遭拔除，此為公司未曾出現之情形，當
      日公司氣氛緊張等情，業據證人癸○○、庚○○、己○○
      、甲○○分別到庭證述明確，並有卷附現場示意圖在卷可
      稽，且被告當日上午即要求告訴人填寫承認有欺騙被告、
      以致公司代理權流失、造成公司虧損、勾結己○○在外成
      立公司帶走客戶資料、於任內造假資料、造成公司虧損之
      切結書，亦經被告、證人即告訴人供述明確，復有卷附切
      結書一紙可稽。綜上所述，本件雖因欠缺目擊證人而無法
      以直接證據證明告訴人之指訴是否真實，然依前開間接證
      據，已足佐證告訴人之指訴為真實，堪為被告不利認定之
      依據，且被告不惟有告知告訴人「我把妳家調查的很清楚
      ，如果不好好配合，小心妳家人的安全。」「不簽本票，
      就不讓妳離開。」等惡害而脅迫告訴人，並因此使庚○○
      簽立本票，核該本票之簽立，實乃告訴人無義務而為之事
      （最高法院五十三年台上字第四七五號判例意旨參照），
      是被告確有以脅迫方式使告訴人行無義務之事，已堪認定
      。
    (二)至公訴意旨雖認被告係意圖為自己不法之所有，而以恐嚇
      使告訴人簽立系爭本票云云，然查：刑法第三百四十六條
      第一項之恐嚇罪，係以意圖為自己或第三人不法所有為構
      成要件之一，若僅以恐嚇方法使人交付財物，而並無不法
      所有之意圖者，縱令其行為或可觸犯他項名，要無由成立
      本條之恐嚇罪，最高法院二十四年上字第三六六六號判例
      意旨可資參照，倘行為人與他人間確存有債務糾葛，且行
      為人主觀上認為其有法律上正當原因得要求他人交付財物
      ，並以恐嚇之方式為之，縱事後證明得要求他人交付財物
      之原因不確，亦難謂行為人有為自己或第三人不法所有之
      意圖，最高法院八十三年度台上字第二六八九號判決意旨
      亦可參照，查被告係因懷疑告訴人有挪用海森公司公款三
      百餘萬元，始要求告訴人簽立系爭本票以賠償公司損失之
      情，業據被告供述明確，且告訴人確有於九十年七月廿七
      日自行兌領海森公司支票四張共三百零二萬餘元之情，已
      如前述，證人即告訴人亦證稱：「當時開票（上開總額三
      百零二萬餘元之支票）的原因是因為要還合庫的貸款，所
      以要用支票來對外調現，當時是壬○○、己○○授權我開
      支票，我有開票，我將票交給壬○○、己○○蓋好印鑑再
      交給我，由我填載完支票，後來因為他們都借不到錢，己○○便將其中三百萬元的支票交給我，向我調現，於是我
      將這支票拿來兌現。」「我沒有偷公司的東西，他硬要說
      是我偷的，我要他講，他又講不出來偷些什麼，壬○○要
      我簽本票，並要我承認我與己○○合開公司，並偷了他的
      錢，我害怕就簽了一張本票。」等語（見本院九十四年三
      月十日準備程序筆錄、九十四年五月廿五日審判筆錄），
      是被告於不知己○○係持票向告訴人調借現金之情形下，
      誤認負責向外調借現金之告訴人侵占公司款項三百零二萬
      餘元，自與事理無違，被告因而以恐嚇告訴人生命、身體
      、自由之方式致告訴人心生畏懼簽立本票，依前開說明，
      尚難認有何為自己不法所有之意圖。
    (三)又查：告訴人雖於九十一年七月廿九日上午八時三十分許
      起至同日晚間十時許，均未離開海森公司會計室，告訴人
      復證稱遭被告指派林家靜等人限制行動自由，且當日會計
      室與隔鄰被告所在之董事長室間之玻璃窗上貼上報紙、會
      計室木門上玻璃窗亦遭遮蓋，會計室內之電話線路均遭拔
      除，此為公司未曾出現之情形，當日公司氣氛緊張等情，
      已如前述，然訊之證人即當日亦在會計室內之信彰聯合會
      計師事務所查帳員謝維偉並無證稱被告有遭限制行動自由
      之情，況告訴人當日原係正常前往海森公司上班，且會計
      業務移交事宜遲至當日晚間十時許始結束，業據證人即告
      訴人、證人即負責與告訴人移交之甲○○分別證述明確（
      見本院九十四年六月十五日審判筆錄、偵續卷第一三四頁
      ），證人甲○○復明確證稱：「我有看到庚○○在會計室
      內走動，也有在公司內走動，也有去洗手間，但沒有到公
      司外面去。」等語（見本院九十四年六月十五日審判筆錄
      ），是此部分僅有告訴人之指述，並無其他積極證據可資
      佐證，依前開說明，自難遽認被告有私行拘禁或以其他非
      法方法剝奪告訴人行動自由之情，併此敘明。
三、核被告所為，係犯刑法第三百零四條第一項之以脅迫使人行
    無義務之事罪，被告犯行中有合於刑法第三百零五條恐嚇危
    害安全之行為者，為強制罪之部分行為，不另論罪（最高法
    院七十四年台上字第三四０四號判例意旨參照）。公訴意旨
    認被告係犯刑法第三百四十六條之恐嚇取財罪云云，然查被
    告並無為自己或第三人不法所有之意圖，已如前述，惟基本
    事實同一，本院自應予以審理，並變更起訴法條。爰審酌被
    告與告訴人之關係、被告犯罪之目的、動機、犯罪所生危害
    、嗣後否認犯行、其犯後態度並非良好、然並無前科（有臺
    灣高等法院被告前案紀錄表一紙可稽）、素行尚佳等一切情
    狀，量處如主文所示之刑，並諭知易科罰金之折算標準。至
    系爭本票一紙，係屬被害人得以請求返還之物，而不屬於被
    告所有，自不得予以沒收（最高法院八十六年度台上字第一
    ０八七號判決意旨參照）。
據上論斷，應依刑事訴訟法第二百九十九條第一項前段、第三百
條，刑法第三百零四條第一項、第四十一條第一項前段，罰金罰
鍰提高標準條例第一條前段、第二條，判決如主文。
本案經檢察官許祥珍到庭執行職務
中　　華　　民　　國　　94　　年　　7 　　月　　21　　日
　　　　　　　　　刑事第十二庭  審判長法　官　李英豪
                                      法  官  沈君玲
                                      法  官  張永宏
以上正本證明與原本無異。
如不服本判決，應於判決送達後10日內，向本院提出上訴狀。
      　　　　　　　　　　　　　　　　書記官　楊灥
中　　華　　民　　國　　94　　年　　7 　　月　　21　　日
附錄本件論罪科刑法條全文
中華民國刑法第304條
以強暴、脅迫使人行無義務之事或妨害人行使權利者，處三年以
下有期徒刑、拘役或三百元以下罰金。
前項之未遂犯罰之。
